臺灣臺南地方法院刑事判決
111年度易字第1029號
公  訴  人  臺灣臺南地方檢察署檢察官
被      告  吳文忠



上列被告因誹謗案件，經檢察官提起公訴（111年度選偵字第13
號），本院判決如下：
    主  文
吳文忠無罪。
    理  由
一、公訴意旨略以：吳文忠係臺南市安南區民進黨現任市議員王
    錦德之支持者，因蔡麗青參與安南區民進黨市議員黨內初選
    而與王錦德有競爭關係，吳文忠竟意圖散布於眾，於民國11
    1年4月21日，在其臉書帳號、「朱正軒」500人LINE群組及
    「朱正軒小朱之友會1群永康正能量永康區市議員參選人」5
    00人LINE群組(以「皮卡丘14913」暱稱)，指摘蔡麗青為「
    被國民黨支持的民進黨初選參選人!」、「綠皮藍骨」、「
    國民黨員個人臉書公開力挺…還有國民黨要員站台」等足以
    毀損蔡麗青名譽之文字(下稱臉書LINE社群軟體)文字，因認
    被告涉有刑法第310條第2 項之加重誹謗罪嫌。
二、被告吳文忠答辯則以：固不否認有於上開時間，透過臉書社
    群軟體發文而以上開文章內容指摘蔡麗青等事實，惟堅詞否
    認有何加重誹謗之犯行，辯稱：臉書LINE社群軟體貼文內容
    ，係截圖而來，並非其親自制作；其上開所發表之意見，乃
    是基於不同的政治立場所發表言論，屬於憲法保障之言論自
    理由範疇。再者，被告所陳述關於有國民黨公開支持告訴人
    一節，要屬事實，此有Facebook截圖可稽，屬刑法第310條
    第3項不罰之行為。另外，一般民眾對於政治人物的立場、
    背景、所發表之個人意見，縱使以浮誇之字眼或言詞，依刑
    法第311條第1項第三款規定應為不罰之行為，屬言論自由保
    護之範疇，客觀上難認已影響告訴人之人格評價，不該當毀
    謗罪，等語置辯
三、本院得心證之理由
㈠、按犯罪事實應依證據認定之，無證據不得認定犯罪事實；不 
    能證明被告犯罪者，應諭知無罪之判決，刑事訴訟法第154
    條第2 項、第301 條第1 項分別定有明文。又認定不利於被
    告之事實，須依積極證據，苟積極證據不足為不利於被告事
    實之認定時，即應為有利於被告之認定，更不必有何有利之
    證據；認定犯罪事實所憑之證據，雖不以直接證據為限，間
    接證據亦包括在內，然而無論直接或間接證據，其為訴訟上
    之證明，須於通常一般之人均不致有所懷疑，而得確信為真
    實之程度者，始得據為有罪之認定，若其關於被告是否犯罪
    之證明未能達此程度，而有合理性懷疑之存在，致使無從形
    成有罪之確信，根據「罪證有疑，利於被告」之證據法則，
    即不得遽為不利於被告之認定。另按事實之認定，應憑證據
    ，如未能發現相當證據，或證據不足以證明，自不能以推測
    或擬制之方法，以為裁判之基礎。再刑事訴訟法第161 條第
    1 項規定：檢察官就被告犯罪事實，應負舉證責任，並指出
    證明之方法。因此，檢察官對於起訴之犯罪事實，應負提出
    證據及說服之實質舉證責任。倘其所提出之證據，不足為被
    告有罪之積極證明，或其指出證明之方法，無從說服法院以
    形成被告有罪之心證，基於無罪推定之原則，自應為被告無
    罪判決之諭知（最高法院30年上字第816 號、76年台上字第
    4986號、40年台上字第86號、92年台上字128 號判例意旨參
    照）。次按意圖散布於眾，而指摘或傳述足以毀損他人名譽
    之事，為誹謗罪；對於所誹謗之事，能證明其為真實者，不
    罰。但涉於私德而與公共利益無關者，不在此限，刑法第  
    310 條第1 項、第3 項各定有明文。【是刑法誹謗罪之成立
    ，除行為人在【客觀上有指摘或傳述足以毀損他人名譽之事
    實】外，尚須主觀上有毀損他人名譽之故意，方具構成要件
    該當性。司法院大法官釋字第509 號解釋亦揭示「言論自由
    為人民之基本權利，憲法第11條有明文保障，國家應給予最
    大限度之維護，俾其實現自我、溝通意見、追求真理及監督
    各種 政治或社會活動之功能得以發揮。至刑法同條第3 項
    前段以對誹謗之事，能證明其為真實者不罰，係針對言論內
    容與事實相符者之保障，並藉以限定刑罰權之範圍，非謂指
    摘或傳述誹謗事項之行為人，必須自行證明其言論內容確屬
    真實，始能免於刑責。惟【行為人雖不能證明言論內容為真
    實，但依其所提證據資料，認為行為人有相當理由確信其為
    真實者，即不能以誹謗罪之刑責相繩】，亦【不得以此項規
    定而免除檢察官或自訴人】於訴訟程序中，依法應負行為人
    故意毀損他人名譽之【舉證責任】，或【法院發現其為真實
    之義務】至於刑法第311 條規定：「 以善意發表言論，而
    有左列情形之一者，不罰：一、因自衛、自辯或保護合法之
    利益者。二、公務員因職務而報告者。 三、對於可受公評
    之事，而為適當之評論者。四、對於中央及地方之會議或法
    院或公眾集會之記事，而為適當之載述者」，係就誹謗罪特
    設之阻卻違法事由，目的即在維護善意發表意見之自由。蓋
    發表意見與陳述事實不同，「事實」有能證明真實與否之問
    題，「意見」則為主觀之價值判斷，無所謂真實與否，在民
    主多元社會各種價值判斷皆應容許，不應有何者正確或何者
    錯誤而運用公權力加以鼓勵或禁制之現象，僅能經由言論之
    自由市場機制，使真理愈辯愈明而達去蕪存菁之效果。對於
    可受公評之事項，縱然以不留餘地或尖酸刻薄之語言文字予
    以批評，亦應認為仍受憲法之保障，此乃因維護言論自由即
    所以促進政治民主及社會之健全發展，與個人名譽可能遭受
    之損失兩相衡量，顯然有較高之價值。惟事實陳述與意見發
    表在概念上本屬流動，有時難期其涇渭分明，若意見係以某
    項事實為基礎或發言過程中夾論夾敘，將事實敘述與評論混
    為一談時，始應考慮事實之真偽問題。且由刑法第310 條第
    1 項、第3 項前段規定之文義觀之，所謂得證明為真實者，
    唯有「事實」。據此可徵，我國刑法第310 條之誹謗罪所規
    範者，僅為「事實陳述」，不包括針對特定事項，依個人價
    值判斷所提出之主觀意見、評論或批判，此種意見表達應屬
    同法第311 條第3 款所定「以善意發表言論，對於可受公評
    之事，而為適當之評論者」之免責事項，亦即所謂「合理評
    論原則」之範疇。易言之，憲法對於「事實陳述」之言論，
    係透過「實質惡意原則」予以保障，對於「意見表達」之言
    論，則透過「合理評論原則」之誹謗罪阻卻違法事由，賦與
    絕對保障。「可受公評之事」，則指與公眾利益有密切關係
    之公共事務而言。故行為人所製作有關可受公評之事之文宣
    內容或公開發表之意見，縱嫌聳動或誇張，然其目的不外係
    為喚起一般民眾注意，藉此增加一般民眾對於公共事務之瞭
    解程度。因此，表意人就該等事務，對於具體事實有合理之
    懷疑或推理，而依其個人主觀之價值判斷，公平合理提出主
    觀之評論意見，且非以損害他人名譽為唯一之目的者。
㈡、被告就其於臉書LINE社群軟體上發佈上開貼文或截圖一 節，
    並不爭執，並有告訴人蔡麗青提出之臉書截圖1張(偵一卷第
    9頁)、LINE群組截圖3張(偵一卷第11至15頁)可稽，應堪信
    為真實。被告雖辯稱上開截圖係轉發而非親自制作等語云云
    。惟查上開截圖係被告原始製作或或截圖轉發，其法律上效
    果並無不同，蓋是否構成誹謗罪，重在接收被告所轉發截圖
    之人閱覽截圖內容後，是否產生對告訴人社會上負面之評價
    。故本案之爭點乃在，一般人如閱覽被告所轉發之截圖，是
    否會對告訴人社會上評價上產生負面之影響，致毀損告訴人
    名譽為斷。
㈢、依釋字第509號解釋意旨:言論自由為人民之基本權利，憲法
    第十一條有明文保障，國家應給予最大限度之維護，俾其實
    現自我、溝通意見、追求真理及監督各種政治或社會活動之
    功能得以發揮，有如前述。而在一民主社會中，透過政黨競
    爭，取得執政或監督執政之機會，因此政黨遂藉著推舉候選
    人以博得民意支持或認同，而達上開目的，選民則透過選舉
    程序，表達對政黨或候選人之喜惡，或檢視候選人所提出之
    政見，要屬民主社會重要之特徵，從而選民提出對候選人之
    評斷、意見，進而相互在臉書LINE社群軟體間交流，縱嫌聳
    動、誇張甚或流於尖酸刻簿，亦為民主社會中檢視候選人不
    可或缺之手段，國家本應給予最大限度之維護，而候選人亦
    非不得在言論自由市場中，澄清、釋疑，自不得一有對己之
    批評、論斷、懷疑，即認構成誹謗之行為。
㈣、綜觀本件起訴書所指被告散佈「被國民黨支持的民進黨初選
    參選人!」、「綠皮藍骨」、「國民黨員個人臉書公開力挺…
    還有國民黨要員站台」等截圖內容，核其內容縱係屬實，依
    一般人看來，不過指述告訴人可能之政黨傾向，或名為某政
    黨候選人，實則為他政黨所支持，依上開所述，不過為在選
    舉過程中對告訴人政黨屬性之批評、懷疑，尚難認對告訴人
    名譽造成負面之影響，否則無異謂【為他政黨所支持】即為
    一種社會上評價之貶損，在我國民主社會，其不合理處甚明
    ，亦不致使人對告訴人產生負面評會。況且告訴人身為政黨
    初選候選人，相較於被告自有更多能力掌握優勢資訊與資源
    ，更有能力就言論加以更正、澄清。而被告僅為一般民眾，
    對公共事務表達意見之途徑，本即有限，且被告所為之評論
    與意見，尚依附於一定基本事實，此有被告提出之臉書截圖
    2張(本院卷第29至31頁），為表彰民主政治之價值，促成 
    多元意見之表達、溝通，尤在涉及公共利益之言論，避免寒
     蟬效應，自應給予高度言論自由之保障。從而被告之行為
    在客觀上並未具有指摘或傳述足以毀損他人名譽之事實，主
    觀上依現存證據，亦難認有毀損他人名譽之故意。
㈤、準此，依檢察官所舉之證據，尚難認被告有涉犯加重誹謗之
    罪嫌，此外，復查無其他積極證據證明被告有何檢察官所指
    之犯行，自無法證明被告犯罪，應為被告無罪之諭知。
據上論斷，應依刑事訴訟法第301 條第1 項，判決如主文。
本案經檢察官陳昆廷提起公訴，檢察官莊士嶔到庭執行職務。
中    華    民    國   111    年    12     月    15   日
　　　　　　　　　刑事第七庭    法　官　鄧希賢
以上正本證明與原本無異
如不服本判決應於收受本判後20日內向本院提出上訴書狀，並應
敘述具體理由。其未敘述上訴理由者，應於上訴期間屆滿後20日
內向本院補提理由書狀（均須按他造當事人之人數附繕本）「切
勿逕送上級法院」。
  　　　　　　　　　　　　　　　書記官　曾詩珊
中　　華　　民　　國　　111 　年　　12　　月　　15　　日